最高法院刑事判決　　　　　　九十六年度台上字第三一一八號
上　訴　人　甲○○
上列上訴人因違反水利法案件，不服台灣高等法院高雄分院中華
民國九十三年十一月十七日第二審判決（九十三年度上訴字第五
三四號，起訴案號：台灣屏東地方法院檢察署九十年度偵字第三
０九五號），提起上訴，本院判決如下：
    主  文
原判決關於甲○○部分撤銷，發回台灣高等法院高雄分院。
    理  由
本件原判決認定：上訴人甲○○於民國八十四年五月間為屏東縣
內埔鄉東寧村村長，黃文瑞（已判刑確定）則為東寧村所選出之
內埔鄉鄉民代表，為將因興建屏東縣內埔鄉○○路而拆除之土地
公廟重新興建以供村民信仰及休憩，二人竟基於共同意圖為第三
人不法利益，並基於竊佔之犯意，未經水利主管機關許可，招集
村民募款集資，並由黃文瑞僱用不知情之工人，將坐落屏東縣內
埔鄉○○段四六八地號國有土地上，寬約四公尺，分別連接勝利
路底下下水道及龍頸溪之排水水道，以土石填塞推平，再由甲○
○負責於地上興建「水口福德祠」廟宇，計竊佔東寧段四六八地
號興建「水口福德祠」廟宇（含鐵架蓋鐵皮及空地），計竊佔屏
東縣內埔鄉○○段四六八地號國有土地面積為二百二十二‧七三
平方公尺（如原判決附圖Ｂ、Ｃ部分所示），且填塞排水水道部
分僅以直徑約一公尺之排水管連接勝利路底下之下水道，通往龍
頸溪之水道則予以阻斷，致大雨來時，匯集入該排水道之雨水無
法及時渲洩而倒灌溢入排水道旁民家，損害附近居民之權益，並
淹沒附近民眾通行之道路，致生公共危險等情。因而撤銷第一審
關於論處上訴人意圖為第三人之不法利益，而竊佔他人之不動產
罪刑部分之判決，改判論處其共同未得主管機關許可，私塞水道
，因而損害他人權益，致生公共危險罪刑。固非無見。
惟查：(一)、未得主管機關許可，私塞水道，如「因而損害他人權
益者」，成立水利法第九十二條中段之罪，處三年以下有期徒刑
、拘役或科或併科四千元以上二萬元以下罰金；如「致生公共危
險者」，則成立同法條後段之罪，處五年以下有期徒刑，得併科
六千元以上三萬元以下罰金。兩者之犯罪構成要件不盡一致，罪
名及處罰亦異。原判決事實欄認定上訴人填塞前開排水水道部分
，僅以直徑約一公尺之排水管連接勝利路底下之下水道，通往龍
頸溪之水道則予以阻斷，致大雨來時，匯集入該排水道之雨水無
法及時渲洩而倒灌溢入排水道旁民家，因而損害附近居民之權益
，並淹沒附近民眾通行之道路，致生公共危險等情。似認上訴人
觸犯水利法第九十二條中段及後段之罪。但原判決理由內並未敘
明上訴人所犯水利法第九十二條中段及後段之罪，二者間之關係
如何？僅於理由四、及論結欄說明上訴人此部分所為係犯水利法
第九十二條後段之罪，應依該法條後段論處，主文卻又諭知「未
得主管機關許可，私塞水道，『因而損害他人權益』，『致生公
共危險』」罪刑。自有事實認定與理由說明及所宣示之主文不相
適合之矛盾，且嫌適用法則不當。(二)、水利法第九十二條中段及
後段之罪，以未得主管機關許可，私開或私塞「水道」為構成要
件之一，而水利法施行細則第十六條之一規定：「本法所稱水道
，係指江、河、川、溪、運河等水流經過之地域」。原判決認定
上訴人將前開連接勝利路底下「下水道」及龍頸溪之「排水水道
」，以土石填塞推平，予以阻斷，而論處上開私塞「水道」罪刑
，然未敘明憑以認定上訴人私塞之前開所謂「下水道」及「排水
水道」係屬水利法所稱「水道」之依據及理由，有理由不備之可
議。(三)、被告以外之人於審判外之言詞或書面陳述，除法律有規
定者外，不得作為證據，刑事訴訟法第一百五十九條第一項定有
明文。而所謂法律有規定者，即包括同法第一百五十九條之一至
之五所規定傳聞證據具有證據能力之例外情形。故如欲採被告以
外之人於審判外之言詞陳述，即如警詢或檢察官偵查中之言詞陳
述為證據時，必須符合法律所規定之例外情形，方得認其審判外
之陳述具有證據能力，並須於判決中具體說明其符合傳聞證據例
外可信之情況及心證之理由，否則即有違證據法則及判決不備理
由之違誤。原判決採證人陳長宏、黃文貞等人於警詢及檢察官偵
查中之言詞陳述，為上訴人論罪之證據，但未敘明彼等在刑事訴
訟法修正前、後所為上開審判外之陳述，如何符合傳聞法則例外
而有證據能力，或有何得採為證據之法律依據及理由，亦有可議
。(四)、上訴人於第一審辯稱：「我不知道（系爭土地是國有地）
……我以為是鄉有地，鄉長有同意我蓋……」等語（第一審卷第
一六七頁）。如果無訛，有無主觀上之認知與客觀事實不一之錯
誤，而影響犯罪故意與不法所有意圖成立之問題，均待釐清。原
審未予究明，僅以系爭土地非內埔鄉所有，該鄉鄉長自無任何同
意權，遽認上訴人前開辯解為不可採，尚嫌速斷，其審理猶有未
盡。上訴意旨指摘原判決關於其本人部分不當，尚非全無理由，
應認有撤銷發回更審之原因。
據上論結，應依刑事訴訟法第三百九十七條、第四百零一條，判
決如主文。
中　　華　　民　　國　九十六　年　　六　　月　 十四 　日
                      最高法院刑事第十二庭
                          審判長法官  池　啟　明
                                法官  王　居　財
                                法官  郭　毓　洲
                                法官  韓　金　秀
                                法官  黃　梅　月
      本件正本證明與原本無異
                                      書  記  官
中　　華　　民　　國　九十六　年　　六　　月　　　　　日
                                                      Ｑ
